最高法院民事判決　　　　　　　　　　　　　　八十七年度台上字第一八二八號
　　上　訴　人　陳宏猷
　　被 上訴 人　陳文龍
　　　　　　　　陳　勇
右當事人間租佃爭議事件，上訴人對於中華民國八十六年八月十九日台灣高等法院第
二審更審判決（八十六年度上更(二)字第一四六號），提起上訴，本院判決如左：
    主  文
上訴駁回。
第三審訴訟費用由上訴人負擔。
    理  由
本件上訴人主張：伊將所有坐落桃園縣蘆竹鄉○○○段山腳小段第一三五、一三五－
一及一四○－二地號，面積分別為○點四○一一公頃、○點三二六九公頃、○點一二
一七公頃共○點八四九七公頃耕地（下稱系爭耕地），出租與被上訴人耕作，訂有耕
地租約（下稱系爭耕地租約），約定地租依正產物收穫總量千分之三百七十五為最高
額，每年分二期，即第一期（早季）七月、第二期（晚季）十一月，在被上訴人農舍
，以實物即第一期七百九十台斤、第二期五百二十八台斤之稻谷繳納。詎自民國八十
年第一期起，被上訴人積欠地租，累計達兩年之總額，伊於八十一年十二月十四日桃
園縣蘆竹鄉公所耕地租佃委員會（下稱蘆竹鄉租佃委員會）調解時，已催告被上訴人
應於下次調解即八十二年二月十日前提存租金，否則終止租約，收回耕地；屆期被上
訴人既未提存，已構成系爭耕地租約之終止。被上訴人於八十二年五月十八日再將稻
谷折價提存於法院，已不影響伊終止租約之效力。爰求為命被上訴人交還系爭耕地之
判決。
被上訴人則以：該二年之地租，除第二期部分因旱災無水，經伊申請蘆竹鄉租佃委員
會勘查屬實，議定應予免租外，其餘第一期部分各七百九十台斤，屆期均備存於農舍
，通知上訴人前來收取遭拒，伊依法取得村長證明後，依時價提存於法院提存所，並
未積欠地租等語。資為抗辯。
原審以：兩造訂定系爭耕地租約之事實，有耕地租約可稽；既約定租谷由上訴人前往
被上訴人農舍收取，應屬往取債務，則上訴人主張，清償地為上訴人之住所地云云，
即不可採。查被上訴人將八十年、八十一年第一期租谷各七百九十台斤，備存於住處
，經蘆竹鄉山腳村村長陳文德證實，並有備繳租谷相片可按；蘆竹鄉租佃委員會委員
游昌平亦證稱：「系爭耕地是梯田，行走不易，稻谷是很重的物品，不可能搬走再用
別的稻谷繳租，……絕對是拿當地所產之稻谷繳租」云云；被上訴人謂其以系爭耕地
所收穫之稻谷繳租乙節，堪信為真實。系爭耕地租約載有「租率－依正產物收穫總量
千分之三百七十五為最高額……」等字樣，被上訴人以系爭耕地所收獲之稻谷繳租，
自合債務本旨，縱有品質不佳情事，上訴人亦不得拒絕。八十一年十一月三日被上訴
人向蘆竹鄉租佃委員會申請調解，請出租人按期收租，因上訴人仍拒絕，被上訴人再
於八十一年十二月十五日、八十二年一月十九日及同年十二月十四日，三次寄發存證
信函催告，上訴人亦不置理，被上訴人乃會同鄰長黃徐珠、村長陳文德、聯勝碾米商
行張國年、協志碾米工廠李敏惠、名榮碾米廠余蔡英等人，見證租谷之數量、品質後
，予以標售，並提存價款於台灣桃園地方法院提存所，有證明書、台灣桃園地方法院
八十二年度存字第一○九一號提存書暨國庫存款收款書足憑。被上訴人將八十年及八
十一年第一期租谷備存住處，迭次函催上訴人前來收取遭拒，即無遲延給付地租之可
言；又提存乃係為保障債務人利益所設，非受領遲延債權人之權利，被上訴人依債之
本旨以系爭耕地土地所收穫之稻谷繳租，上訴人拒絕受領於先，被上訴人復無遲延不
付地租情事，則上訴人應負受領遲延責任，其片面定期催告被上訴人提存代金支付地
租，並終止租約，即屬無據，不生法效。上訴人受領八十年、八十一年第一期租谷遲
延，屢經被上訴人催告前往收取均不置理，被上訴人自得將給付物提存而免其責任。
至八十年、八十一年二期稻作，因桃園地區嚴重乾旱，雨量稀少，經被上訴人申請蘆
竹鄉租佃委員會勘查災歉，議定為無水災歉免租，有蘆竹鄉租佃委員會耕地災歉勘查
清冊、耕地地租減免證明書可按，並經證人游昌平即蘆竹鄉租佃委員會委員證實。系
爭耕地租約第八條載明：「承租耕地遇有災歉及其他不可抗拒之禍患時，視其收獲實
況，依照規定協議減免地租」，被上訴人既依規定申請勘查核定為無水災歉免租，就
該第二期作物，自不負支付租谷之義務，並無欠租情事。爰維持第一審所為上訴人敗
訴之判決，駁回上訴人之上訴。
按耕地出租人以承租人積欠地租達兩年之總額為原因終止租約，應依民法第四百四十
條第一項規定，定相當期限催告承租人支付。又催告應就債務之目的為之，不得增加
債務人之負擔，過大催告（謂較原債務內容形態請求過重之履行），其效力固應視其
情形各別定之；惟所謂往取債務，係指以債務人之住所為清償地之債務而言，此種債
務，必須債權人於清償期屆滿後至債務人之住所收取時，債務人拒絕清償，始負給付
遲延之責任，故在往取債務，債權人對債務人為催告者，並須催告期滿，至債務人之
住所收取，其催告始為有效。查，被上訴人所負之給付系爭耕地租谷義務，屬往取債
務，上訴人迭經被上訴人通知，均拒絕前往收取，即於上訴人催告後，被上訴人再於
八十一年十二月十五日、八十二年一月十九日及同年十二月十四日，三次寄發存證信
函通知亦然，乃原審合法確定之事實。若此，上訴人於催告期滿既未至被上訴人之住
所收取，依上說明，尚難認該催告為有效，則其終止租約並請求被上訴人交還系爭耕
地，於法自有未合。原審為上訴人敗訴之判決，核無違誤。上訴論旨，徒執陳詞，就
原審取捨證據，認定事實之職權行使，指摘原判決不當，求予廢棄，非有理由。
據上論結，本件上訴為無理由，依民事訴訟法第四百八十一條、第四百四十九條第一
項、第七十八條，判決如主文。
中      華      民      國    八十七    年      八      月      七      日
                              最高法院民事第三庭
                                  審判長法官  范  秉  閣
                                        法官  朱  建  男
                                        法官  曾  煌  圳
                                        法官  許  澍  林
                                        法官  鄭  玉  山
      右正本證明與原本無異
                                              書  記  官
中      華      民      國    八十七    年      八      月    二十四    日
